【裁判字號】    89,自,374
【裁判日期】    890706
【裁判案由】    偽造文書
【裁判全文】
臺灣臺北地方法院刑事判決                          八十九年度自字第三七四號
    自  訴  人  甲○○
    自訴代理人  涂惠民律師
    被      告  乙○○
    選任辯護人  曾俊哲
右列被告因偽造文書案件，經自訴人提起自訴，本院判決如左：
    主  文
乙○○無罪。
    理  由
一、自訴意旨略以：被告乙○○係中央研究院近代史研究所副研究員，為依法令從事
    公務之人員，於民國八十二年間受本院民事庭指定，為本院八十一年度重訴字第
    二三九號確認派下權事件，就祭祀公業張逢進是否由派下子孫七大房組成，抑僅
    為第七房張逢進而設，兩造所爭執之重要論點，鑑定該案訴訟中原告張順隆等人
    提出之長房丁字號鬮書等五份文件之真偽，詎被告明知上開文件係屬偽造，竟先
    後於八十二年四月二十六日、同年七月一日兩度以該所八十二年四月二十七日（
    八二）發近字第一六七號、八十二年七月二日（八二）發近字第二四八號函覆本
    院認為鑑定結果均屬真實文件，將此不實事實登載於其職務上所掌之公文書，致
    自訴人甲○○受敗訴判決確定，足以生損害於自訴人，因認被告涉犯刑法第二百
    十三條公務員登載不實罪嫌云云。
二、按犯罪事實應依證據認定之，無證據不得推定其犯罪事實，刑事訴訟法第一百五
    十四條定有明文。又認定不利於被告之事實，須依積極證據，苟積極證據不足為
    不利於被告事實之認定時，即應為有利於被告之認定，更不必有何有利之證據，
    而事實之認定，應憑證據如未能發現相當證據，或證據不足以證明，自不能以推
    測或擬制之方法，以為裁判基礎（最高法院三十年上字第八一六號、四十年台上
    字第八六號判例參照）。訊據被告乙○○堅詞否認有偽造文書犯行，辯稱：伊本
    於專業知識及經驗，藉與伊收藏之真實文件與書籍資料加以比對，判斷送鑑文件
    均屬真實等語。
三、經查：自訴人甲○○指被告乙○○犯有刑法第二百十三條公務員登載不實罪，固
    提出民事判決書三份、刑事判決書一份、戶籍謄本二份、日據時代土地謄本一份
    、鑑定證明書一份、中央研究院近代史函文二份（均影本）為憑，惟被告為美國
    史丹佛大學歷史學博士，原擔任中央研究院近代史研究所副研究員，專注臺灣傳
    統社會史之研究工作，並先後於八十三年、八十六年間出版「清代臺灣土著地權
    」、「臺灣古書契」等著作，目前為中央研究院臺灣史研究所籌備處古文書委員
    會召集人，負責收藏、整理土地買賣和典胎契約，有中央研究院臺灣史研究所八
    十九年六月二日函文附卷可稽，前受本院民事庭委請中央研究院近代史研究所推
    薦為鑑定人，就本院八十一年度重訴字第二三九號確認派下權事件，鑑定原告張
    順隆等人提出之長房丁字號鬮書等五份文書真偽，有自訴人提出該院八十二年三
    月十二日（八二）台秘字第０三一二０三號函可考，被告於本院審理時供稱：本
    件係根據伊出版之「臺灣古書契」書內蒐集之清賦驗迄字跡、印章、印文及收藏
    二份當時契約文書原本，從紙張紙質、印章形式及契約內容格式相互比對，本諸
    經驗與學養所為判斷，提供法院作為參考等語，並提出「臺灣古書契」該書第一
    七九頁、第一九五頁、第二一三頁為憑，又前開民事確認派下權事件業經確定，
    為自訴人所自承，前開文書真偽，亦迭經本院、臺灣高等法院明白認定上開文書
    形式上均屬真正外，另根據訴訟當事人即該案民事訴訟被告張金木之陳述及證人
    潘子忠之證述、參酌民國三十五年七月十二日土地總登記時祭祀公業之管理人列
    有七人、土地稅單、祭祀公業張逢進派下員大會決議、規約書之訂定及租賃契約
    等證據資料，綜合判斷認定祭祀公業張逢進係由派下子孫七大房組成屬實，亦有
    自訴人提出本院八十二年度訴字第七三三號、臺灣高等法院八十四年度上字第七
    六五號民事判決影本可參，自訴人既未能提出證明被告有何「明知不實」之證據
    ，縱認被告所提出之鑑定報告影響權益，亦屬得否在前開民事訴訟加以爭執之問
    題，尚難因被告於鑑定報告書內有不利自訴人之敘述，即指係職務上登載不實。
    是被告之行為尚與刑法第二百十三條之犯罪構成要件不符。此外，復查無其他積
    極證據足認被告有何偽造文書犯行，揆諸前開說明，不能證明被告犯罪，應依法
    諭知無罪之判決。
據上論斷，應依刑事訴訟法第三百四十三條、第三百零一條第一項，判決如主文。
中      華      民      國    八十九    年      七      月      六      日
                                      臺灣臺北地方法院刑事第八庭
                                          法  官  胡  宏  文
右正本證明與原本無異。
如不服本判決，應於判決送達後十日內，向本院提出上訴狀。
                                          書記官  魏  大  年
中    華    民    國      八十九      年      七      月        十      日


司法院資訊處製作；財團法人民間司法改革基金會備份。
